ACORDAO-COMPLETO-2512867

ACÓRDÃO 16453/2021 ATA 34/2021 - SEGUNDA CÂMARA

VISTOS, relatados e discutidos estes autos em que se analisa ato de concessão de pensão militar emitido pelo Comando do Exército em benefício das interessadas acima nominadas. 
ACORDAM os Ministros do Tribunal de Contas da União, reunidos em Sessão da 2ª Câmara, ante as razões expostas pelo Relator, e com fulcro nos incisos III e IX do art. 71 da Constituição Federal e nos arts. 1º, inciso V, e 39, inciso II, da Lei 8.443/1992, c/c o art. 259, inciso II, do Regimento Interno/TCU, em:
9.1. considerar ilegal a concessão de pensão militar em benefício das Sras. Ana Paula da Conceição e Sueli Monção Amorim, negando registro aos correspondentes atos; 
9.2. dispensar a devolução dos valores recebidos indevidamente de boa-fé pelas interessadas, nos termos do Enunciado 106 da Súmula de Jurisprudência/TCU;
9.3. determinar ao Comando do Exército, no prazo de 15 (quinze) dias a contar da ciência desta deliberação, que:
9.3.1. abstenha-se de realizar pagamentos decorrentes do ato impugnado, sujeitando-se a autoridade administrativa omissa à responsabilidade solidária, nos termos do art. 262, caput, do Regimento Interno/TCU; 
9.3.2. comunique as beneficiárias da pensão militar, Sras. Ana Paula da Conceição e Sueli Monção Amorim, a respeito deste Acórdão, alertando-as de que o efeito suspensivo proveniente da interposição de possíveis recursos perante o TCU não as exime da devolução dos valores percebidos indevidamente após as respectivas notificações, caso os recursos não sejam providos, encaminhando a este Tribunal, no prazo de 30 (trinta) dias, comprovantes da referida ciência; e
9.3.3. emita novo ato de concessão de pensão militar, livre da irregularidade indicada neste processo, e promova o seu cadastramento no sistema e-Pessoal, submetendo-o a este Tribunal, nos termos da IN/TCU 78/2018.

Ato de concessão de pensão militar em que examina a extensão da vantagem estabelecida no art. 110 da Lei 6.880/1980 a militar que já se encontrava reformado.

Segunda Câmara

Comando do Exército.

3. Interessadas: Ana Paula da Conceição (XXX.407.767-XX) e Sueli Monção Amorim (XXX.296.727-XX).

13.1. Ministros presentes: Bruno Dantas (Presidente), Augusto Nardes, Aroldo Cedraz e Raimundo Carreiro.
13.2. Ministros-Substitutos presentes: Marcos Bemquerer Costa (Relator) e André Luís de Carvalho.

MARCOS BEMQUERER

Adoto como Relatório, com os pertinentes ajustes de forma, a instrução da Secretaria de Fiscalização de Integridade de Atos e Pagamentos de Pessoal e de Benefícios Sociais - Sefip (peça 5) , por meio da qual a concessão da pensão militar objeto destes autos foi assim analisada e contou com a anuência do escalão superior (peça 6) :
"Exame das Constatações
9. Ato: 43875/2016 - Inicial - Interessado [Instituidor]: WILSON FONSECA DA SILVA - CPF: XXX.187.057-XX
9.1. Beneficiárias: ANA PAULA DA CONCEIÇÃO - CPF: XXX.407.767-XX - Companheira e SUELI MONÇÃO AMORIM - CPF: XXX.296.727-XX - Ex-esposa pensionada.
9.2. Parecer do Controle Interno: considerar o ato legal.
9.3. Constatações e análises: 
9.3.1. Posto/Graduação de referência para cálculo dos proventos de pensão é diferente do Posto/Graduação de referência para cálculo dos proventos de reforma.
a. Justificativa do Gestor de Pessoal: foi assegurada às beneficiárias da pensão militar a alteração da base de cálculo referente ao posto de 2º Ten., haja visto que na época em que faleceu, o militar já preenchia as condições legais necessárias para obtenção do benefício da remuneração com base no soldo do grau hierárquico imediato. O referido benefício foi concedido pela Portaria 9-DCIPAS.32.7, de 20 de janeiro de 2016, sendo publicada no DOU de 22 de janeiro de 2016. Gestor anexou o seguinte documento: PORTARIA Nº 9-DCIPAS.32.7-Documento oficial.
b. Análise do Controle Interno: justificativa do gestor esclarece pendência.
c. Análise da Equipe Técnica: ilegal.
O militar [instituidor da pensão em análise] era 3º Sargento na ativa, passou pela reserva e reforma com proventos de 2º Sargento e, ao falecer, constituiu pensão militar com base no posto de 2º tenente, sendo que este não contribuiu com 01 posto acima para fins de pensão militar.
Frente a tal situação, verificou-se a concessão de um posto acima 'poste mortem' com fundamento no art. 108, inciso V e 110, § 1º, da Lei 6.880/80, alegando-se que o militar reunia condições para ser reformado por invalidez/incapacidade. É importante ressaltar que o militar já se encontrava reformado por idade e a majoração nos proventos de pensão no caso é afronta ao Acórdão 2.225/2019- TCU- Plenário, uma vez que este, considera ilegal a majoração de proventos de reforma ou mesmo pensão a militar já reformado.
Dessa forma, a concessão em análise não deve prosperar, devendo ser ajustada a base de cálculo dos proventos ao soldo do posto de 2º Sargento.
9.3.2. Ato com anexo do tipo sentença judicial (OFÍCIO 7926/2002/JG/ATS) .
a. Justificativa do Gestor de Pessoal: não há. Verificação efetuada no âmbito do TCU.
b. Análise do Controle Interno:  não há. Verificação efetuada no âmbito do TCU.
c. Análise da Equipe Técnica: legal.
Verifica-se que no ato em estudo há uma interessada que consta no rol dos beneficiários por decisão judicial. A Sra. SUELI MONÇÃO AMORIM é ex-esposa pensionada. A leitura da documentação anexada ao ato possibilita concluir que ela se encontra amparada para ser beneficiária no caso em estudo pela Lei 3.765/60, art. 7º, inciso I, alínea 'c' - Pensão militar de primeira ordem de prioridade para ex-esposa pensionada.
No que se refere à acumulação de cargos/proventos públicos, a beneficiária SUELI MONÇÃO AMORIM acumula uma aposentadoria do INSS, estando amparada pelo art. 29 da Lei 3765/60.
Frente ao apresentado, entende-se que ato em análise pode receber a chancela pela legalidade e seu respectivo registro.
9.3.3. Ato com anexo do tipo sentença judicial (Carta de sentença de separação consensual) .
a. Justificativa do Gestor de Pessoal: não há. Verificação efetuada no âmbito do TCU.
b. Análise do Controle Interno:  não há. Verificação efetuada no âmbito do TCU.
c. Análise da Equipe Técnica: legal.
Verifica-se que no ato em estudo há uma interessada que consta no rol dos beneficiários por decisão judicial. A Sra. SUELI MONÇÃO AMORIM é ex-esposa pensionada. A leitura da documentação anexada ao ato possibilita concluir que ela se encontra amparada para ser beneficiária no caso em estudo pela Lei 3.765/60, art. 7º, inciso I, alínea 'c' - Pensão militar de primeira ordem de prioridade para ex-esposa pensionada.
No que se refere à acumulação de cargos/proventos públicos, a beneficiária SUELI MONÇÃO AMORIM acumula uma aposentadoria do INSS, estando amparada pelo art. 29 da Lei 3765/60.
Frente ao apresentado, entende-se que ato em análise pode receber a chancela pela legalidade e seu respectivo registro.
9.3.4. Possível cômputo de tempo privado no 'Tempo de serviço' até 29/12/2000. Devolução do ato para complementação das informações. Atos de reforma: [SISAC-10003371-07-2007-004605-7].
a. Justificativa do Gestor de Pessoal: não há. Verificação efetuada no âmbito do TCU.
b. Análise do Controle Interno:  não há. Verificação efetuada no âmbito do TCU.
c. Análise da Equipe Técnica: legal.
Verificou-se no ato de reforma do instituidor que os 30 anos de serviço são de efetivo serviço, não havendo cômputo de tempo privado, no que ser refere a tal situação o ato se encontra legal.
9.4. O quadro resumo de ocorrências e, quando for o caso, o detalhamento da norma legal e da jurisprudência para as inconsistências acima elencadas encontra-se no anexo II dessa instrução. 
 (...) 
CONCLUSÃO
10. A abrangência e a profundidade das verificações levadas a efeito fundamentam a convicção de que o ato 43875/2016 pode ser apreciado pela ilegalidade, em razão das irregularidades apontadas no item Exame das Constatações desta instrução, que representam afronta à legislação e à jurisprudência de referência.
11. O aludido ato deu entrada neste Tribunal há menos de cinco anos, não sendo aplicável, portanto, o procedimento de contraditório e ampla defesa determinado pelo Acórdão 587/2011-TCU-Plenário.
PROPOSTA DE ENCAMINHAMENTO
12. Ante o exposto, com fundamento no art. 71, inciso III, da Constituição Federal, no art. 1º, inciso V, e art. 39, incisos I e II, da Lei 8.443/1992, no art. 260 do Regimento Interno do Tribunal de Contas da União, propõe-se: 
12.1. considerar ILEGAL a concessão de pensão militar instituída por WILSON FONSECA DA SILVA do quadro de pessoal do COMANDO DO EXÉRCITO e recusar registro ao correspondente do ato (...) ;
12.2. com fulcro no art. 262, caput, do Regimento Interno/TCU, determinar ao COMANDO DO EXÉRCITO que: 
12.2.1. emita novo ato, livre da irregularidade ora apontada, em substituição ao ato de pensão militar instituída por WILSON FONSECA DA SILVA, submetendo-o à nova apreciação por este Tribunal, na forma do artigo 260, caput, do Regimento Interno/TCU;
12.2.2. informe o teor do acórdão que vier a ser prolatado, encaminhando ao TCU, no prazo de 30 (trinta) dias, comprovante da data de ciência pelas interessadas, nos termos do art. 4º, § 3º, da Resolução TCU 170/2004;
12.2.3. promova o recálculo do valor atualmente pago a título de reforma/pensão militar com base no posto/graduação incorreto, no prazo 15 (quinze) dias, contados a partir da ciência desta deliberação, sujeitando-se a autoridade administrativa omissa à responsabilidade solidária, em face de manifesta ilegalidade;
12.2.4. dispense a devolução dos valores indevidamente recebidos de boa-fé até a data da ciência do COMANDO DO EXÉRCITO, do acórdão que vier a ser proferido, com base no Enunciado 106 da Súmula da Jurisprudência do TCU;
12.2.5. dê ciência, no prazo de quinze dias, contados da notificação, do inteiro teor desta deliberação às interessadas, alertando-as de que o efeito suspensivo proveniente da interposição de eventuais recursos junto ao TCU não as exime da devolução dos valores percebidos indevidamente, caso os recursos não sejam providos."
2.	O Ministério Público junto ao TCU, representado pelo Procurador Júlio Marcelo de Oliveira, manifestou-se de acordo com a proposta da Sefip (peça 7) .
	É o Relatório.

não há.

Procurador Júlio Marcelo de Oliveira.

PESSOAL. PENSÃO MILITAR. AUSÊNCIA DE PREVISÃO LEGAL PARA EXTENSÃO DA VANTAGEM ESTABELECIDA NO ART. 110 DA LEI 6.880/1980 A MILITAR QUE JÁ SE ENCONTRAVA REFORMADO. ILEGALIDADE DA CONCESSÃO DE PENSÃO MILITAR E NEGATIVA DE REGISTRO DO CORRESPONDENTE ATO. A pensão militar com a remuneração calculada com base no soldo correspondente ao grau hierárquico superior ao que o militar possuía na ativa, nos termos do art. 110, § 1º, c/c o art. 108 da Lei 6.880/1980, restringe-se aos militares da ativa ou da reserva remunerada, não sendo possível estender a concessão desse benefício às beneficiárias da pensão instituída por militar acometido da invalidez já reformado.

PENSÃO MILITAR (PMIL)

Secretaria de Fiscalização de Integridade de Atos e Pagamentos de Pessoal e de Benefícios - Sefip.

Em apreciação ato de pensão militar deferido pelo Comando do Exército em benefício das Sras. Ana Paula da Conceição e Sueli Monção Amorim (peça 3) . 
2.	Os pareceres exarados pela Secretaria de Fiscalização de Integridade de Atos e Pagamentos de Pessoal e de Benefícios - Sefip (peças 5 e 6) e pelo Ministério Público junto ao TCU (peça 7) são convergentes no sentido da ilegalidade da concessão da pensão militar com a negativa de registro do correspondente ato, por haver indevidamente no referido ato extensão da vantagem estabelecida no art. 110 da Lei 6.880/1980 a militar que já se encontrava reformado. 
3.	No mérito, acolho, desde logo, os pareceres da unidade instrutiva e do Parquet, porquanto inexiste fundamento legal para o cálculo da pensão instituída pelo aludido militar com base no soldo de Segundo Tenente. 
4.	Cumpre destacar que o instituidor, Sr. Wilson Fonseca da Silva, ocupante da graduação de Terceiro Sargento na ativa, foi reformado por limite de idade, em 03/03/2003, ao completar 56 anos, de acordo com a letra d do inciso I do art. 106 da Lei 6.880/1980, em sua redação original, com proventos calculados como Segundo Sargento, sendo que seu ato de reforma foi considerado legal por esta Corte, no âmbito do TC Processo 014.042/2009-6 (de minha relatoria) , por meio do Acórdão 5070/2009-TCU-Primeira Câmara, proferido em 15/09/2009.
5.	Com o falecimento do militar, em 29/5/2010, foi instituído o ato de pensão militar ora em exame em benefício das interessadas acima nominadas, porém com proventos calculados sobre o posto de Segundo Tenente, ou seja, mais de uma graduação acima do que possuía o instituidor na ativa (Terceiro Sargento) . O órgão de origem assegurou às beneficiárias desta pensão militar a vantagem do art. 110, §§ 1º e 2º, alínea b, da Lei 6.880/1980, por entender que "o militar ao falecer preenchia as condições legais que permitiam a concessão de proventos do grau hierárquico imediato" (peça 3, p. 9) . 
6. 	Assim, os benefícios pensionais passaram a ter indevidamente como referência a remuneração do posto de 2º Tenente. Ou seja, houve melhoria nos proventos do instituidor, com base na Lei 6.880/1980, quando, segundo o órgão de origem, a invalidez o alcançou já na condição de militar reformado. 
7.	Para melhor esclarecimento da matéria, transcrevo os seguintes excertos de dispositivos da Lei 6.880/1980 (Estatuto dos Militares) :
"Art. 50. São direitos dos militares:
 (...) 
II - a percepção de remuneração correspondente ao grau hierárquico superior ou melhoria da mesma quando, ao ser transferido para a inatividade, contar mais de 30 (trinta) anos de serviço; (redação original) 
II - o provento calculado com base no soldo integral do posto ou graduação que possuía quando da transferência para a inatividade remunerada, se contar com mais de trinta anos de serviço; (Redação dada pela Medida Provisória nº 2.215-10, de 31.8.2001) 
III - a remuneração calculada com base no soldo integral do posto ou graduação quando, não contando 30 (trinta) anos de serviço, for transferido para a reserva remunerada, ex officio, por ter atingido a idade-limite de permanência em atividade no posto ou na graduação, ou ter sido abrangido pela quota compulsória; e (Redação original) 
III - o provento calculado com base no soldo integral do posto ou graduação quando, não contando trinta anos de serviço, for transferido para a reserva remunerada, ex officio, por ter atingido a idade-limite de permanência em atividade no posto ou na graduação, ou ter sido abrangido pela quota compulsória; e (Redação dada pela Medida Provisória nº 2.215-10, de 31.8.2001) 
 (...) 
Art. 108. A incapacidade definitiva pode sobrevir em consequência de:
I - ferimento recebido em campanha ou na manutenção da ordem pública;
II - enfermidade contraída em campanha ou na manutenção da ordem pública, ou enfermidade cuja causa eficiente decorra de uma dessas situações;
III - acidente em serviço;
IV - doença, moléstia ou enfermidade adquirida em tempo de paz, com relação de causa e efeito a condições inerentes ao serviço;
V - tuberculose ativa, alienação mental, esclerose múltipla, neoplasia maligna, cegueira, lepra, paralisia irreversível e incapacitante, cardiopatia grave, mal de Parkinson, pênfigo, espondiloartrose anquilosante, nefropatia grave e outras moléstias que a lei indicar com base nas conclusões da medicina especializada; e (Redação dada pela Lei nº 12.670, de 2012) 
VI - acidente ou doença, moléstia ou enfermidade, sem relação de causa e efeito com o serviço.
§ 1º Os casos de que tratam os itens I, II, III e IV serão provados por atestado de origem, inquérito sanitário de origem ou ficha de evacuação, sendo os termos do acidente, baixa ao hospital, papeleta de tratamento nas enfermarias e hospitais, e os registros de baixa utilizados como meios subsidiários para esclarecer a situação.
§ 2º Os militares julgados incapazes por um dos motivos constantes do item V deste artigo somente poderão ser reformados após a homologação, por Junta Superior de Saúde, da inspeção de saúde que concluiu pela incapacidade definitiva, obedecida à regulamentação específica de cada Força Singular.
 (...) 
Art. 110. O militar da ativa ou da reserva remunerada, julgado incapaz definitivamente por um dos motivos constantes dos incisos I e II do art. 108, será reformado com a remuneração calculada com base no soldo correspondente ao grau hierárquico imediato ao que possuir ou que possuía na ativa, respectivamente. (Redação dada pela Lei nº 7.580, de 1986) 
§ 1º Aplica-se o disposto neste artigo aos casos previstos nos itens III, IV e V do artigo 108, quando, verificada a incapacidade definitiva, for o militar considerado inválido, isto é, impossibilitado total e permanentemente para qualquer trabalho.
§ 2º Considera-se, para efeito deste artigo, grau hierárquico imediato:
a) o de Primeiro-Tenente, para Guarda-Marinha, Aspirante-a-Oficial e Suboficial ou Subtenente;
b) o de Segundo-Tenente, para Primeiro-Sargento, Segundo-Sargento e Terceiro-Sargento; e
c) o de Terceiro-Sargento, para Cabo e demais praças constantes do Quadro a que se refere o artigo 16.
§ 3º Aos benefícios previstos neste artigo e seus parágrafos poderão ser acrescidos outros relativos à remuneração, estabelecidos em leis especiais, desde que o militar, ao ser reformado, já satisfaça às condições por elas exigidas.
§ 4º Revogado pela Medida Provisória nº 2.215-10, de 31.8.2001
§ 5º Revogado pela Medida Provisória nº 2.215-10, de 31.8.2001"
8.	A leitura do art. 110, caput, acima transcrito deixa assente que, estando o militar na ativa ou na reserva remunerada, se for julgado incapaz definitivamente por um dos motivos constantes dos incisos I e II do art. 108, faz jus à reforma com remuneração calculada com base no soldo correspondente ao grau hierárquico imediato ao que possuir ou que possuía na ativa.
9.	Tal situação - reforma com um posto ou uma graduação acima - também se estende às situações descritas nos incisos III, IV e V do art. 108 daquele diploma legal (art. 110, § 1º, da lei 6.880/1990) . 
10.	Este é o entendimento do Superior Tribunal de Justiça no que se refere ao tema, conforme se nota do julgado abaixo mencionado:
"AGRAVO REGIMENTAL NOS EMBARGOS DE DECLARAÇÃO EM RECURSO ESPECIAL. ADMINISTRATIVO. MILITAR DA RESERVA REMUNERADA. SUPERVENIÊNCIA DE INCAPACIDADE TOTAL E DEFINITIVA. REFORMA. CÁLCULO DOS PROVENTOS. SOLDO DO POSTO IMEDIATAMENTE SUPERIOR AO QUE EXERCIA NA ATIVA. 
1. A orientação jurisprudencial desta Corte Superior é no sentido de que o militar da reserva remunerada julgado definitivamente incapaz para qualquer trabalho, como na hipótese de estar acometido de cardiopatia grave, deve ser reformado com proventos correspondentes ao soldo da graduação hierárquica imediata a que possuía na ativa, nos termos do art. 110, § 1º, da Lei nº 6.880/80. 
2. Agravo regimental a que se nega provimento' (AgRg nos EDcl no Recurso Especial 966.142/RJ, Rel. Min. Marco Aurélio Bellizze, Quinta Turma, julgado em 26/2/2013, DJe de 5/3/2013) ."
11. 	No âmbito desta Corte, a jurisprudência mais recente está alinhada àquela adotada pelo Superior Tribunal Justiça, consoante os precedentes abaixo relacionados, colhidos da ferramenta de pesquisa intitulada Jurisprudência Selecionada:
Acórdão 2225/2019-TCU-Plenário (Relator Ministro Benjamin Zymler) 
"A reforma de militar por incapacidade com proventos calculados com base no soldo correspondente ao grau hierárquico imediato ao que possuir ou que possuía na ativa (art. 110, § 1º, da Lei 6.880/1980) restringe-se aos militares da ativa ou da reserva remunerada, não sendo possível a concessão dessa vantagem aos militares já reformados; entendimento esse a ser aplicado aos atos concessórios apreciados pelo TCU a partir da data de prolação do Acórdão 2225/2019-TCU-Plenário." 
Acórdão 13184/2019-TCU-Primeira Câmara (Relator Ministro Benjamin Zymler) 
"A reforma de militar por incapacidade com proventos calculados com base no soldo correspondente ao grau hierárquico imediato ao que possuir ou que possuía na ativa (art. 110, § 1º, da Lei 6.880/1980) restringe-se aos militares da ativa ou da reserva remunerada, não sendo possível a concessão dessa vantagem aos militares já reformados." 
12.	Assim, o ponto fulcral do entendimento do TCU é similar ao adotado pelo Superior Tribunal de Justiça, no sentido de que a vantagem do art. 110, caput, da Lei 6.880/1980 não alcança os militares já reformados e de que a concessão de um posto ou uma graduação acima para fins de cálculo da remuneração deve sempre tomar como base o posto ou a graduação que o militar possuía na ativa, não havendo espaço para o efeito cascata de se galgar mais de um grau hierárquico em relação ao que ocupava na ativa.
13.	No caso do Sr. Wilson Fonseca da Silva, a reforma se deu por limite de idade para permanência na reserva, havendo o correspondente ato, como já anotado alhures, sido julgado legal, por meio do Acórdão 5070/2009-TCU-Primeira Câmara. Tal situação reforça a conclusão de que a invalidez permanente do aludido instituidor se deu quando o militar já estava reformado. 
14.	E, nesse contexto, o art. 110, caput, da Lei 6.880/1980 é claro ao dispor que a vantagem nele tratada somente alcança o militar da ativa ou da reserva remunerada, não favorecendo o militar já reformado.
15.	Assim, considerando que o instituidor, Sr. Wilson Fonseca da Silva, encontrava-se na condição de reformado por idade, quando lhe sobreveio a invalidez permanente, não cabe carrear para a pensão militar por ele instituída a vantagem do mencionado art. 110 da Lei 6.880/1990, o que está de acordo com o entendimento do TCU no paradigmático Acórdão 2225/2019-TCU-Plenário (relator Min. Benjamin Zymler) .
16.	Portanto, a melhoria nos proventos da pensão militar instituída pelo Sr. Wilson Fonseca da Silva em mais de um grau hierárquico ao ocupado na ativa afronta as disposições legais regentes da matéria e macula de ilegalidade a pensão militar ora em exame. 
17.	Nesse contexto, cabe considerar ilegal a concessão de pensão objeto destes autos e negar registro ao respectivo ato, aplicando-se a orientação fixada no enunciado da Súmula/TCU 106 às parcelas indevidamente recebidas de boa-fé pelas beneficiárias.
18.	Outrossim, de conformidade com o art. 262 do Regimento Interno/TCU, importa determinar ao Comando do Exército que faça cessar os pagamentos decorrentes do ato impugnado, sob pena de responsabilidade solidária da autoridade administrativa omissa.
19. 	Deve-se, igualmente, determinar ao órgão de origem que comunique às beneficiárias do ato, Sras. Ana Paula da Conceição e Sueli Monção Amorim, sobre a deliberação do Tribunal, alertando-as de que o efeito suspensivo proveniente da interposição de eventuais recursos não as exime da devolução dos valores percebidos indevidamente após a notificação, caso tais recursos não sejam providos. Após, documentos comprobatórios de que as interessadas foram cientificadas do julgamento desta Corte devem ser remetidos ao Tribunal.
20.	Por fim, esclareço que o ato em questão deu entrada nesta Corte de Contas em 2017, não se aplicando a sistemática definida pelo Plenário, mediante o Acórdão 122/2021 (rel. min. Walton Alencar Rodrigues) , na linha de observar o Recurso Extraordinário 636.553, em que foi fixado prazo de cinco anos para que o TCU registre os atos de concessão inicial de aposentadoria, reforma ou pensão, após o qual serão considerados "tacitamente registrados", podendo posteriormente o ato que contenha alguma ilegalidade ser submetido ao procedimento de revisão de ofício, com base no art. 54 da Lei 9.784/1999 c/c o art. 260, § 2º, do Regimento Interno/TCU. 
Ante o exposto, manifesto-me por que seja adotada a deliberação que ora submeto a este Colegiado.
TCU, Sala das Sessões, em 28 de setembro de 2021.
MARCOS BEMQUERER COSTA
Relator